臺灣高等法院臺中分院民事裁定　100年度抗字第106號
抗 告 人即
上　訴　人　劉枝銓
相 對 人即
被 上 訴人　保證責任臺中縣湖南合作農場
法定代理人　何松餘
抗告人因與相對人保證責任臺中縣湖南合作農場間返還所有物事
件，對於中華民國100年1月24日臺灣臺中地方法院99年度訴字第
2180號所為裁定提起抗告，本院裁定如下：
    主  文
原裁定廢棄。
抗告人應於收受本裁定正本十日內，補繳第二審裁判費新臺幣肆
萬捌仟貳佰參拾貳元。
抗告程序費用由抗告人負擔。
    理  由
一、抗告意旨略以：
    民事訴訟法第77條之1第1項規定：「訴訟標的之價額，由法
    院核定之。」，而法院核定訴訟標的之價額依同條第2項規
    定：「核定訴訟標的之價額，以起訴之交易價額為準；無交
    易價額者，以原告就訴訟標的所有之利益為準。」。按交易
    價額乃實際市場成交之一般價額，故為客觀上之價額，非當
    事人自行認定之主觀價額。如原告請求交付有紀念性之某文
    書，在原告本身因對該文書有特殊感情，其主觀上可能認該
    文書價額頗高，惟此際不應考慮其主觀上之價額，而應以該
    文書之客觀價額定之，無從核定者，則應斟酌原告因交付該
    文書所得受之客觀上利益定之。就此，有最高法院29年上字
    第769號判例意旨可供參酌。本件相對人所請求之「印章乙
    枚」及「變更登記證乙件」，均屬證明文件，市場上並無交
    易價值，依上開判例可知，相對人之請求權價額，應斟酌其
    因交付「印章」及「變更登記證」可受利益之客觀價額定之
    。查該「變更登記證」上場員共有10人，依相對人法定代理
    人何松餘向法院陳報其中2位場員（楊萬曆及李朝陽）之出
    讓價額，各為新臺幣（下同）3,000元，是系爭農場之客觀
    價值為3萬元。由是，系爭請求權之價額自不逾農場之價額
    ，原裁定竟認本件訴訟標的價額為165萬元，自有違誤，應
    予廢棄，另為適法之裁定等語。
二、按民事訴訟法第77條之12所謂訴訟標的之價額不能核定，係
    指法院在客觀上不能依同法第77之1第2項規定核定訴訟標的
    價額而言（96年度台抗字第458號裁判意旨參照）。而請求
    返還契據、土地所有權狀、印章（印鑑）、公司執照、營利
    事業登記證、工廠登記證等訴訟，其訴訟標的非對於親屬關
    係及身分上之權利有所主張，屬因財產權而起訴，該等物件
    係作證明之用，其返還請求權之價額，應斟酌原告因返還該
    等物件可受利益之客觀價額定之（最高法院29年上字第769
    號判例及78年度台抗字第242號、76年度台抗字第151號裁判
    意旨參照）。
三、查，本件抗告人前以相對人清算人名義，向原法院申報清算
    程序，並呈報清算完結，經原法院以92年度司字第191號清
    算完結事件准予備查。嗣經原法院以95年度聲字第1728號、
    96年度抗字第290裁定撤銷抗告人清算人之資格確定在案，
    並經原法院以96年度聲字第1752號裁定另行選任何松餘為相
    對人之清算人；何松餘因清算程序需用相對人圖記，惟經台
    中縣政府函覆相對人圖記已由抗告人持有中，在未經法院訴
    訟及該府註銷作廢前，不宜再為另一圖記之備查使用；相對
    人遂提起本件訴訟，請求抗告人返還「保證責任臺中縣湖南
    合作農場圖記」印章1枚及合作農場變更登記證（中縣合更
    字第91號）正本1件等情，此有相對人提起本件訴訟所檢附
    上開民事裁定及台中縣政府函可參。是相對人請求抗告人返
    還上開圖記印章及變更登記證，其訴訟標的既非對於親屬關
    係及身分上之權利有所主張，自屬因財產權而起訴，參照前
    開最高法院判例暨裁判意旨，其返還請求權之價額，即應斟
    酌相對人因抗告人返還該等物件可受利益之客觀價額定之。
    查相對人提起本件返還之訴，係為清算相對人合作農場財產
    時，作為移轉農場財產登記及清算程序之需，相對人因取回
    系爭圖記印章及變更登記證而申報清算程序可受之利益為相
    對人農場之財產價值，此有相對人於本院民國（下同）100
    年3月23日準備程序庭陳述可憑（見本院卷第32頁反面）。
    抗告人固提出相對人農場場員即第三人楊萬曆、李朝陽出讓
    渠等就農場所有權利及義務之讓渡書影本各1紙（見本院卷
    第4至5頁），證明渠等讓渡金額均為3,000元，並以作為農
    場之客觀價值依據。然前揭讓渡書為53年間所書立，距今已
    47年，自不宜作為相對人提起本件訴訟時，相對人農場財產
    客觀價值之認定依據。而依抗告人以相對人清算人名義，前
    於92年7月1日向原法院呈報清算完結（原法院92年度司字第
    191號）所附之該農場清算期間收支報告表（89年11月14日
    至92年6月20日）、投資人清算分配報告表，可知該農場於9
    2年6月20日清算完結可分配之現金及銀行存款餘額為3,447,
    710元，此據本院調取上開清算完結案卷可參；相對人亦表
    示農場之客觀財產價值至少應有上開清算完結時可分配之餘
    額。本院審酌上情，認相對人請求抗告人返還上開圖記印章
    及變更登記證，可受利益之客觀價額即訴訟標的價額，核為
    3,447, 710元。抗告人對原法院99年度訴字第2180號命其應
    返還相對人上開圖記印章、變更登記證之判決聲明不服，向
    本院提起上訴，其上訴利益自為3,447,710元。末查，抗告
    人對上開判決提起上訴，應徵裁判費52,732元，扣除其已繳
    之裁判費4,500元，另應補繳48,232元，未據抗告人繳納，
    茲依民事訴訟法第444條第1項規定，限抗告人即上訴人於收
    受本裁定後10日內，如數向本院繳納，逾期即駁回其上訴。
四、綜上所述，本件訴訟標的價額應以相對人因返還上開圖記印
    章及變更登記證可受利益之客觀價額定之，原裁定認為不能
    核定，而依民事訴訟法第77條之12規定，核定本件訴訟標的
    價額為165萬元，應徵第二審裁判費26,002元，扣除抗告人
    即上訴人已繳之裁判費4,500元，尚應補繳21,502元，尚有
    未合，抗告意旨指摘原裁定不當，求予廢棄，非無理由，自
    應由本院將原裁定予以廢棄，另裁定如主文第二項所示。
五、據上論結，本件抗告為有理由，依民事訴訟法第492條、第
    95條、第79條，裁定如主文。
中    華    民    國   100    年    3     月    31    日
                民事第二庭    審判長法  官  邱森樟
                                    法  官  蔡秉宸
                                    法  官  翁芳靜
以上正本係照原本作成。
再為抗告應以適用法規顯有錯誤為理由。
如提起再抗告者應於裁定送達後10日內向本院提出抗告理由狀（
須按照他造人數附具繕本）並繳納抗告裁判費新臺幣1,000元，
同時委任律師或具有律師資格之關係人為代理人。
                                    書記官  粘銘環
中    華    民    國   100    年    4     月    1     日
                                                      Ａ